最高法院刑事判決　　　　　　　　　　　　　　　　九十一年度台上字第七三二號
　　上　訴　人　丁○○
　　　　　　　　乙○○
　　　　　　　　甲○○
　　　　　　　　丙○○
右上訴人等因常業重利案件，不服台灣高等法院台中分院中華民國八十九年七月十一
日第二審判決（八十八年度上訴字第五一○號，起訴案號：台灣台中地方法院檢察署
八十六年度偵字第一二八一○號），提起上訴，本院判決如左：
    主  文
原判決關於丁○○部分撤銷。
右開撤銷部分公訴不受理。
原判決關於乙○○、甲○○、丙○○部分撤銷，發回台灣高等法院台中分院。
    理  由
一、關於撤銷改判部分（即上訴人丁○○部分）：
按被告死亡者，應諭知不受理之判決，刑事訴訟法第三百零三條第五款定有明文。被
告在第二審法院判決後上訴第三審法院中死亡者，依同法第三百九十四條第一項但書
、第三百九十三條第五款、第三百九十八條第三款、第三百八十七條之規定，第三審
之審判亦應有上開條款之適用。本件上訴人即被告丁○○常業重利案件，經原審撤銷
第一審關於丁○○部分無罪之判決，改判論丁○○以共同犯重利罪為常業罪，判處有
期徒刑壹年。上訴人即被告丁○○不服原審判決於民國八十九年九月二十九日提起第
三審上訴，而於上訴本院中，於八十九年十一月二十七日因病死亡，有其同居人即偵
查中具保人林秋萍提出之財團法人私立中國醫藥學院附設醫院所具死亡證明書及戶籍
謄本可稽，此為第三審法院得依職權調查之事項，依照上開說明，應由本院將原判決
關於上訴人即被告丁○○部分撤銷，另為諭知不受理之判決。
二、關於撤銷發回部分（即上訴人乙○○、甲○○、丙○○部分）：
本件原判決認定：上訴人即被告丁○○（已死亡）自八十五年二月間起，基於乘他人
急迫貸以金錢而取得與原本顯不相當重利之犯意，在台中市○○路三○二之四號經營
地下錢莊，負責提供資金，並以每月新台幣（下同）三萬七千元之代價僱用知情之上
訴人即被告乙○○負責監控上訴人即被告甲○○、丙○○等人放款及收取利息等工作
，以每月二萬六千元之代價用知情之甲○○，及以每月二萬二千元之代價僱用知情之
丙○○與綽號叫「阿敏」「小賢」等二名不詳姓名之成年人，負責放款、收取利息及
催討債務等工作，並以張貼廣告貼紙或由乙○○在台灣日報等報紙上刊登廣告，以（
○四）0000000、0000000號轉入0000000號電話為連絡等方式
，藉以招攬急需借錢週轉之人前往借款。借款者需將本人之身分證正本質押於該地下
錢莊，並簽下所借金額三倍之本票及借據或汽車買賣合約書、行車執照等以供擔保，
利息之計算則以每萬元每十天索取二千元之利息（即年息高達百分之七百三十），以
此方法取得與原本顯不相當之重利，並均以此為常業。嗣其等於八十六年四月間，將
地下錢莊遷往台中市○○○路七三○巷二四｜三號處營業。自八十五年二月十八日起
至八十六年五月初止，在前述之錢莊地址，分別以顯不相當之重利貸放金錢予邱俊傑
、柯癸丑、武素琴、楊友勝（另由廖晉國簽發面額六萬元本票擔保楊某債務）、鍾士
豪、陳國良、黃榮淙、殷柳樹（另由其妻易家秀簽發面額二十四萬元本票、汽車買賣
合約書擔保殷某債務）、徐德民、吳如松、陳秀嬌、于文博、蕭德智、林惠文、潘慶
福、江耀森、及持黃駿憲（即黃仁憲）所遺失之身分證偽以黃某之名借款之不詳姓名
之人（下稱邱俊傑等十七人），收取顯不相當之重利等情，因而撤銷第一審關於被告
乙○○、甲○○、丙○○部分之科刑判決，改判仍論處被告等三人以共同以犯重利罪
為常業罪刑，固非無見。惟按有罪判決書之事實一欄，為適用法令之依據，應將法院
依職權認定與犯罪構成要件有關之事項，詳記於事實欄，然後於理由內逐一說明其憑
以認定之證據，使事實及理由兩相一致，方為合法。若事實未有此記載，而理由加以
說明，為理由失其依據，而事實有此記載，理由未予說明，則為理由不備，按諸刑事
訴訟法第三百七十九條第十四款規定，其判決當然為違背法令。經查：（一）本件原
判決事實僅認定被告丁○○基於乘他人急迫貸以金錢而取得與原本顯不相當重利之犯
意，在台中市○○路三○二之四號經營地下錢莊，僱用知情之被告乙○○、甲○○、
丙○○與綽號「阿敏」、「小賢」二名不詳姓名成年人等情，並無乙○○、甲○○、
丙○○等人亦有共同經營重利地下錢莊犯意聯絡之記載，惟理由內又敘述被告四人與
綽號「阿敏」、「小賢」等二名不詳姓名成年人間具有犯意聯絡及行為分擔，均為共
同正犯等旨，其事實及理由不相一致，且判決理由失其依據，自難認適法。（二）按
刑法上之普通重利罪與常業重利罪，除有無恃以維生之別外，前者以行為人乘他人輕
率、急迫、無經驗、貸與金錢或其他物品，取得與原本顯不相當之重利為要件，後者
以行為人明知社會上有因輕率、急迫、無經驗而舉債之人，預設苛刻重利之條件，一
俟不特定之人告貸，即藉以牟利營生始足當之，二罪之犯罪構成要件均須「乘他人急
迫、輕率或無經驗」，而貸以金錢或其他物品「取得與原本顯不相當之重利」，始克
相當。原判決對上訴人等貸與邱俊傑等十七人金錢時，係如何乘其急迫或輕率或無經
驗？又係取得何等與原本顯不相當之重利？並未於事實欄中就該犯罪構成要件有關之
事項明白認定，復未於理由欄內說明其所依憑之證據及心證之理由，自不足為適用法
律之依據。又原判決事實認定之被害人十七人，其中楊友勝、陳國良、徐德民、吳如
松、陳秀嬌、林惠文、潘慶福、江耀森及持黃駿憲身分證之人自始均未曾到庭，而渠
等有無向被告等人借貸？有無急迫、輕率或無經驗之情形？被收取何種重利？原審未
遑加以調查，又未敘明其所憑之證據及認定之理由，亦難謂無判決理由不備之違誤。
（三）原審以扣自被告等人所持有被害人陳國良簽發之本票、收據日期均為八十五年
二月十八日，而認定被告等人與丁○○係自該時起經營地下錢莊。惟查被害人陳國良
並未到庭，已如前述，則該被害人是否因受被告等人重利盤剝而簽發扣案之本票、借
據？已待查明，且據被告乙○○供稱：伊係自八十五年九月間才開始經營（偵查卷第
十五頁、第一審卷第三十八頁），被告甲○○則稱：伊係自八十五年十二月間開始（
偵查卷第二十五頁）、丙○○則係自同年十一月間開始，而於八十六年二月間離開（
偵查卷第二十頁反面、二十一頁、第二十五頁反面）等語，究竟實情如何？原審未予
究明，遽以扣案之陳國良之本票、借據而推定被告等三人係於八十五年二月間開始經
營地下錢莊，自嫌速斷。（四）原判決以被告乙○○另稱：警方在台中市○○路三○
二｜四號信箱內，起獲如原判決附表(三)、(四)所示武素琴等十九人之身分證、本票、借
據等物，係其友人「范寶加」經營地下錢莊所遺留，范某居住於桃園，其無法與之聯
絡云云，經第一審向桃園縣警察局調閱「范寶加」口卡資料，查並無其人口卡資料，
而認被告乙○○該部分所辯不足取信。然查確有「范寶嘉」者，曾於八十五年間犯有
重利罪，其住所為桃園縣平鎮鄉○鎮村○○路○段四一一巷一五九弄二十六號，有台
灣高等法院台中分院被告全國前案紀錄表在卷可稽（原審卷(一)第七十七頁），該「范
寶嘉」是否即為被告乙○○所稱之「范寶加」？原審未予調查釐清，遽以上開桃園縣
警察局覆函，認被告乙○○所辯不可採，亦嫌率斷，並有應於審判期日調查之證據未
予調查之違法。以上或為上訴意旨所指摘，或為本院得依職權調查之事項，應認原判
決關於被告乙○○、甲○○、丙○○部分，有撤銷發回之原因。
據上論結，應依刑事訴訟法第三百九十八條第三款、第三百八十七條、第三百零三條
第五款、第三百九十七條、第四百零一條，判決如主文。
中      華      民      國    九十一    年      二      月      六      日
                              最高法院刑事第十一庭
                                  審判長法官  林  增  福
                                        法官  邵  燕  玲
                                        法官  吳  昆  仁
                                        法官  陳  世  雄
                                        法官  惠  光  霞
      右正本證明與原本無異
                                              書  記  官
中      華      民      國    九十一    年      二      月     十八     日
